【裁判字號】    89,判,1418
【裁判日期】    890505
【裁判案由】    綜合所得稅
【裁判全文】
行  政  法  院  判  決                          八十九年度判字第一四一八號
    原      告  甲○○
    被      告  財政部臺灣省中區國稅局
右當事人間因綜合所得稅事件，原告不服行政院中華民國八十八年四月十六日台八八
訴字第一四九三八號再訴願決定，提起行政訴訟。本院判決如左︰
    主  文
原告之訴駁回。
    事  實
緣原告開設庄民醫院，其民國八十一年度綜合所得稅結算申報，經被告核定綜合所得
總額新台幣（下同）七、二五三、○○三元，原告不服，就執行業務所得之自費門診
天數、住院人數、手術人數及勞保掛號費收入－門診人數項目，申經復查結果，未准
變更，訴經財政部八十六年五月十三日台財訴第000000000號訴願決定將「
原處分撤銷，由原處分機關另為適法之處分」。案經被告重核結果，（自費）手術收
入部分減列二四○、○○○元，勞保門診人數從其所請，核定勞保、農保、民保掛號
費收入減列四八三、四五○元，計追減執行業務所得七二三、四五○元，其餘部分未
獲變更。原告仍未甘服，就自費之門診人數、住院人數及手術人數部分，提起訴願、
再訴願，遞遭決定駁回，遂提起行政訴訟。茲摘兩造訴辯意旨如次：
原告起訴意旨略謂︰一、「執行業務者應依所得稅法第十四條第一項第二類第二款規
定，至少設置日記帳一種，詳細記載其業務收支項目，並應按會計事項發生之次序逐
一登帳，至遲不得超過十日，帳簿使用前應送主管稽徵機關登記驗印．．．執行業務
收入應給與他人憑證，並自留存根或副本，業務支出應自他人取得憑證。各項會計憑
證，應依事項發生之時序，依次編號粘貼或裝訂成冊，妥為保存．．．」、「執行業
務者於規定期限內辦理結算申報並能提供證明所得額之帳簿、文據調查者，其執行業
務所得，應依帳載核算認定，其未依規定提供調查者，應依所得稅法第八十三條及同
法施行細則第十三條規定訂定之收費及費用標準核定其所得額．．．」分別為執行業
務所得查核辦法第六條及第八條所明定。二、另財政部八十二年二月三日台財稅第八
二一四七六五三四號函發布「執行業務者未依法辦理結算申報或未依法設置帳簿，並
保存憑證或提供證明所得之帳簿文據者，稽徵機關應依下列標準計算其收入：十一：
西醫師：「依查得資料核計。」又「犯罪事實應依證據認定之，無證據而不得推定其
犯罪事實。」亦為刑事訴訟法第一百五十四條所明定。三、本件依被告就平日至庄民
醫院駐查記錄表記載，其紀錄日期分別為八十一年五月二十一日及八十一年十一月十
日，併據以核定原告在庄民醫院全年度執業所得，惟被告之駐查記錄係查核人員至醫
院請醫護小姐至患者病床清點人數，請原告認章，再由被告比照往年度核定情形逐年
增加而核定，故其核定原告執業收入與事實實有出入。(一)核定一般自費門診人數每日
十人部分：被告駐查記錄記載八十一年五月二十一日派員駐查調查全日勞、農保、福
保門診人數七十人，八十一年十一月十日為九○人，但依庄民醫院向台閩地區勞保局
申請勞保給付人數（八十一年五月二十一日為勞保五十三人、農保八人，共為六十一
人），（八十一年十一月十日為勞保五十二人、農保十五人、福保一人，共為六十八
人），證之被告之駐查記錄內容與事實有出入，事證確鑿，如同原告所係到醫院繞
一下即請小姐拿原告個人之私章在駐查記錄表蓋章，並未核實調查，是被告核定原告
執業之庄民醫院每日自費門診人數為十人，亦為「自編、自導、自演」之核定，自不
足作為事實之證明，懇請大院明察，依原告提供帳簿記錄核實核定。(二)核定一般自費
住院人數收入部分：1.依被告駐查記錄表訪問記事欄載明：「一般門診約十位，勞保
較多，病床二十八床，其中六－七床有病人，內科居多。」依被告上述駐查記載（
5.、11.10.）指庄民醫院設有病患住院病床二十八床，其中派員駐查當日該病床六
－七床有病人，而絕非被告駐查日庄民醫院住院病患病床中有六－七床係一般自費（
指非勞、福、農保之患者）患者住院，懇請大院轉飭被告提出明證，核實做成適法之
判決。2.次依病患病歷記錄於被告八十一年五月二十一日派員至醫院駐查時，當日住
院病患，勞、農、福保住院人數計－勞保有：林彩蓮、林美修、黃天賜、陳淑亭、黃
丁崇、王富士、洪春網、劉品冊等八人；農保有：傅宏明、盧祚成、卓永元、江日參
等四人：福保有：游賴鬆，共十三人。八十一年十一月十日當日住院人數，勞保有：
梁民郎、黃運龍、洪世榮、張清良、林茂盛、劉須美子、梁接旺、黃文華、鄭綺、徐
水銀、翁林本、陳永華、沈勇、林寶泰、張明興等共十五人：農保有：賴金煉、劉發
等二人；福保有：黃雙和、宋接旺等二人共十九人，顯見被告駐查記錄顯非事實之記
載，純屬在原告小姐將個人私章在空白「調查記錄表」蓋章後，帶回被告機關參照上
年度核定收入，自行憑空想像填載，同理可證，其核定原告該年度平日自費人數，係
推測臆斷之核定，有違租稅法定主義，故請大院惠轉請被告依大院三十九年判字第二
號判例舉證，否則依大院之判例及刑事訴訟法第一百五十四條規定，被告之駐查記錄
核與事實不符合，且係事後杜撰，是以予以撤銷，飭被告就該部分亦另為適法之處分
。(三)核定一般自費大小手術之門診人數收入部分：1.自費門診人數依被告駐查記錄填
載八十一年五月二十一日為「十二」人，八十一年十一月十日為「十」人，並未有自
費「大」、「小」手術門診人數，先予陳明。2.執業之醫師向病院提供醫務治療，政
府仍立有「醫師法」及「醫師法施行細則」予以管制，故病患至庄民醫院求診，如屬
一般撞傷、割傷、外傷之病忠，須動用「醫事刀或縫針」者，係列為小手術（門診人
數含農、勞、福保之病患），又如屬肢體受傷或手、腳折斷或受殘或患者之病症須動
用「半身或全身」麻醉開刀者，列為大手術（門診含農、勞、福保），此亦為全省各
公私立醫院恐誤診或病患就醫事糾紛而做不二法之分類原則，是實務上小手術之患者
門診後，即予回家，而大手術者需住院觀察繼續住療（住院以後列為病患病床收入，
其自費、勞、農、福保均相同）。3.原告執業之庄民醫院列報「全年手術，大小手術
共二十三人，其中勞保十七人，一般自費六人，而六人中，大手術佔四人，小手術佔
二人」數字明確，但被告原核定該醫院自費小手術每月為五人，全年六十人次，大手
術每月為二人，全年二十四人次（大、小手術合計八十四人次），原告不服案曾提起
訴願，奉財政部八十六年五月十三日台財訴第000000000號訴願決定將「原
處分撤銷，由原處分機關另為處分」，該部訴願決定書理由欄二第四十二行至四十三
行明載：「又，調查紀錄表並未載明大、小手術人數，原處分機關以大手術每月二人
，小手術每月五人核計，依據為何﹖亦宜一併查明。」在案，案經被告進行復查業以
八六中區國稅法字第八六○○四一○八號復查決定書理由(三)第八行記載：「是原核定
以大手術每月二人、小手術每月五人核計，業已超過訪查所載人數，復查重准以中間
數三人及申請人主張，大小手術比例予以核定。大手術每月二人、小手術每月一人，
自費收入減列二四○、○○○．．．。」被告重行復查結果變更核定庄民醫院來自一
般大、小手術自費人數每月大手術二人全年二十四人，小手術一人，全年十二人，其
重行復查核定原告執業上開就診人數有何依據呢﹖與財政部八六台財訴第00000
0000號訴願決定主文是否相符合﹖有無違反同部八十二年二月三日台財稅第八二
一四七六五三四號函及刑事訴訟法第一百五十四條之規定呢﹖再賜請大院轉飭被告依
大院三十九年判字第二號判例予以答辯，併予審究，做成判決，撤銷再訴願、訴願及
復查決定，以維原告之合法納稅權益等語。
被告答辯意旨略謂︰一、按「執行業務者應依所得稅法第十四條第一項第二類第二款
規定，至少設置日記帳一種，詳細記載其業務收支項目，並應按會計事項發生之次序
逐一登帳，至遲不得超過十日，帳簿使用前應送主管稽徵機關登記驗印．．．執行業
務收入應給與他人憑證，並自留存根或副本，業務支出應自他人取得憑證。各項會計
憑證，應依事項發生之時序，依次編號粘貼或裝訂成冊，妥為保存．．．」、「執行
業務者於規定期限內辦理結算申報並能提供證明所得額之帳簿、文據調查者，其執行
業務所得，應依帳載核算認定，其未依規定提供調查者，應依所得稅法第八十三條及
同法施行細則第十三條規定訂定之收費及費用標準核定其所得額．．．」分別為執行
業務所得查核辦法第六條及第八條所明定。二、查本案初查依實地訪查之八十一年度
醫師執行業務所得調查紀錄表所載資料及被告訂定綜合醫院門診天數標準，核定原告
經營庄民醫院全年門診日數三六○天，一般自費門診每日十人次、住院病患每天六人
次，及大手術病患每月二人次，小手術每月五人次，共計核定自費收入三、一二○、
○○○元。復查時經就一般自費門診人數、住院人數及手術人數查核結果，庄民醫院
業務收入帳載僅區分勞保收入、掛號收入及醫療收入且每月彙總一筆記載籠統表示，
復無必要之說明，另就原告檢附之出入院記錄簿、開刀房工作日誌、麻醉記錄及勞工
保險局出具之「醫療給付住院診療費用核付清單」查核結果，原告出入院記錄簿、開
刀房工作日誌亦未按實記載而有漏列病患情事，是其帳載並未詳實，不足採據，初查
依據經原告認章之訪查資料予以核定，洵無不合。惟手術人數部分，經查調查紀錄表
並未載明大小手術人數，僅載明「一般手術每月約一至六人」，而原核定以大手術每
月二人，小手術每月五人核計，業已超過訪查所載人數，復查重核改以中間數三人及
原告主張大、小手術比例予以核定大手術每月二人、小手術每月一人，即核定手術收
入九○○、○○○元，自費收入減列二四○、○○○元變更核定為二、八八○、○○
○元，亦無違誤。三、經查原告經營之醫院帳載不全，各項紀錄記載不實，且無收費
收據等可資勾稽，已如前述，要難以庄民醫院部分紀錄執為調查紀錄不實之論據，次
查被告實地訪查主要係訪查原告自費收入相關資料，因該部分除據原告帳載資料外，
尚無其他資料可資查證，而訪查紀錄填載勞保人數等資料，僅供被告核定勞保收入時
參考，因該部分收入被告尚可據勞工保險局出具扣、免繳憑單等資料予以核定，是其
主張訪查紀錄所載勞保門診人數與其當日向勞工保險局請領醫療款項之人數不符，足
證訪查資料不確實等語，顯係誤解。被告依據原告蓋章認證之調查紀錄核定其一般自
費門診人數、住院人數及手術人數，洵無違誤，所訴核無足採。基上論結：原處分及
所為復查、訴願、再訴願決定並無違誤，請將原告之訴駁回等語。
    理  由
按「執行業務者執行業務所得之調查、審核，依本辦法之規定辦理，本辦法未規定者
，依有關法令之規定辦理。」、「執行業務者應依所得稅法第十四條第一項第二類第
二款規定，至少設置日記帳一種，詳細記載其業務收支項目，並應按會計事項發生之
次序逐日登帳．．．，帳簿使用前應送主管稽徵機關登記驗印．．．。」、「執行業
務收入應給與他人憑證，並自留存根或副本，業務支出應自他人取得憑證。各項會計
憑證，應依事項發生之時序，依次編號黏貼或裝訂成冊，妥為保存。」及「執行業務
者於規定期限內辦理結算申報並能提供證明所得額之帳簿、文據調查者，其執行業務
所得，應依帳載核算認定。其未依規定提供調查者，應依所得稅法第八十三條及同法
施行細則第十三條規定訂定之收費及費用標準核定其所得額。」為執行業務所得查核
辦法第二條第一項、第六條第一項、第四項及第八條前段所規定。本件原告八十一年
度綜合所得稅結算申報，經被告核定綜合所得總額七、二五三、○○三元，原告不服
，就執行業務所得之自費門診天數、住院人數、手術人數及勞保掛號費收入－門診人
數項目，申經復查結果，未准變更，訴經財政部訴願決定將「原處分撤銷，由原處分
機關另為適法之處分」。案經被告重核結果，關於自費住院人數及手術人數部分，復
查經就原告檢附之出入院記錄簿、開刀房工作日誌、麻醉記錄及勞工保險局出具之「
醫療給付住院診療費用核付清單」查核結果，原告出入院記錄簿、開刀房工作日誌並
未按實記載，有漏列病患情事，其帳載並未詳實，不足採據，原查依八十一年度醫師
執行業務所得調查紀錄表資料核定，洵無不合。惟手術人數部分，調查紀錄表僅載明
一般手術每月約一至六人，原核定以大手術每月二人、小手術每月五人核計，業已超
過訪查所載人數，爰重核以中間數三人及依原告主張大小手術比例予以核定大手術每
月二人、小手術一人，即核定手術收入九○○、○○○元，自費收入減列二四○、○
○○元，變更核定自費收入為二、八八○、○○○元。關於勞保收入－門診人數部分
，復查依原告檢附台閩地區勞工保險局八十五年四月五日八五榮醫字第一○○○六八
一號及八十五年八月九日八五保醫字第一○○一二四七號函主張原核定門診人數四三
、○八五人次係該局八十一年核付人數，而八十一年全年度實際人數為二八、七六二
人次，即勞保二四、三九○人次、農保四、一五二人次、民保十五人次、福保二○五
人次，及福保規定不收掛號費，乃重行核定為九五一、九○○元，即減列四八三、四
五○元。合計復查重核追減執行業務所得七二三、四五○元，其餘部分未獲變更。原
告仍未甘服，循序起訴主張如事實欄之所載，除前已論述部分不再贅述外，按執行業
務者依規定應至少設置日記帳一種，詳細記載其業務收支項目，並應按會計事項發生
之次序逐日登帳；執行業務收入應給與他人憑證，並自留存根或副本，業務支出應自
他人取得憑證。是執行業務者若能提供證明所得額之帳簿、文據供稽徵機關查核者，
其執行業務所得固應依其帳載核算認定。惟執行業務者若不能提供各種足以證明所得
額之帳簿、文據者，稽徵機關自得依查得之資料，核定其所得額，此觀首揭法條規定
甚明。卷查原告經營之庄民醫院，業務收入帳載僅區分勞保收入、掛號收入及醫療收
入，且每月彙總一筆記載籠統表示，並無簡要說明。經被告就原告檢附之「出入院記
錄簿」與勞工保險局出具之「醫療給付住院診療費用核付清單」核對結果，原告出入
院紀錄簿查有漏列病患情事，故該出入院記錄簿並未詳實。又依庄民醫院開刀房工作
日誌、麻醉記錄與上開「醫療給付住院診療費用核付清單」查核結果，勞工保險局有
給付病患麻醉費之記錄，惟該院之麻醉記錄、開刀房工作日誌並無患者相關記錄，足
認該開刀房工作日誌之記載亦欠詳實。另原告亦未檢附掛號費存根聯等資料供核，且
其帳載每月僅彙總一筆記載籠統表示，已如前述。是被告以原告不能提供各種足以證
明其所得額之帳簿、文據勾稽，乃依查得之資料，核定其所得額，即屬於法有據，尚
無違反租稅法定主義可言。次查被告派員實地訪查，無非調查原告自費收入之有關資
料，因該部分除據原告帳簿、文據外，尚無其他資料可供查證。被告依訪查時所查及
經原告蓋章承認之執行業務狀況，填載調查紀錄表，而該印章復無偽造、變造或盜用
情事，被告自得依該調查紀錄表之資料作為核定原告自費收入之參考。矧原告始終不
能提出足以證明其八十一年度全年所得額之帳簿、文據供被告查核勾稽，要難僅憑庄
民醫院之部分記錄資料據以指摘調查紀錄表應不予採認之論據。從而，被告重核結果
，核定（自費）手術收入部分減列二四○、○○○元；勞保、農保、民保掛號費收入
減列四八三、四五○元，合計追減原告之執行業務所得七二三、四五○元，其餘部分
未予變更，揆諸首揭規定，經核並無違誤，一再訴願決定遞予維持，亦無不合，原告
仍執陳詞聲明撤銷，難謂為有理由，應予駁回。
據上論結，本件原告之訴為無理由，爰依行政訴訟法第二十六條後段，判決如主文。
中    華    民    國     八十九      年      五      月       五        日
                    行 政 法 院 第 五 庭
                                審 判 長 評  事      廖  政  雄
                                         評  事      趙  永  康
                                         評  事      沈  水  元
                                         評  事      林  清  祥
                                         評  事      姜  仁  脩
右  正  本  證  明  與  原  本  無  異
                                         法院書記官  葛  雅  慎
中    華    民    國     八十九      年      五      月       六        日


司法院資訊處製作；財團法人民間司法改革基金會備份。
